臺灣桃園地方法院民事裁定
110年度輔宣字第75號
聲  請  人  陳永福  

相  對  人  陳永泉  
關  係  人  陳成樊  
            陳成杰  
            陳佩鈴  
            簡麗軒  
上列當事人間聲請輔助宣告事件，本院裁定如下：
    主  文
宣告陳永泉（男，民國00年0月00日生，身分證統一編號：Z0000
00000號）為受監護宣告之人。
選定陳成樊（男，民國00年0月00日生，身分證統一編號：Z0000
00000號）、陳成杰（男，民國00年00月00日生，身分證統一編
號：Z000000000號）、陳佩鈴（女，民國00年0月00日生，身分
證統一編號：Z000000000號）為受監護宣告人陳永泉之監護人。
指定簡麗軒（女，民國00年0月00日生，身分證統一編號：Z0000
00000號）為會同開具財產清冊之人。 
聲請費用由受監護宣告之人陳永泉負擔。
    理  由
一、聲請意旨略以：聲請人為相對人之胞兄。相對人自幼即因智
    力較為不足，故自幼由聲請人照顧相對人起居，並提供相對
    人生活費用所需迄今，但因聲請人現已年老，體力大不如前
    ，事實上目前均由聲請人之孫即關係人陳成樊、陳成杰、陳
    佩鈴（下合稱關係人，各別則分別以姓名稱之）負擔照顧責
    任，且最近聲請人本身因不慎摔倒而行動不便，因此聲請人
    認為必須事前安排相對人之照顧人選。目前相對人日常溝通
    能力尚可，並有漸漸退化之情形，也還能做一些簡單日常家
    務，行動方面也尚稱自如，但隨相對人年紀漸長，身體病痛
    亦逐漸顯現，也需有人負責相對人日常協助及偕同就醫。又
    關係人為聲請人之孫輩，稱呼相對人為叔公，而陳成樊、陳
    佩鈴均長期共同與相對人居住，現今為相對人之主要實際照
    顧者，而陳成杰過去亦與相對人同住，現今則因另外購屋雖
    不與相對人同住，但仍住在附近，也時常返回探望並協助相
    對人之生活起居。至相對人雖仍有其他兄弟姊妹，但因為平
    時並不同住，因此聲請人為相對人之最大利益考量下，依法
    聲請對相對人為輔助之宣告，並指定關係人為相對人之輔助
    人，如鈞院認相對人已達監護宣告之程度，則請依法宣告相
    對人為受監護宣告人，並選定關係人為相對人之監護人，並
    指定聲請人之前媳婦簡麗軒為會同開具財產清冊之人等語。
二、按法院對於輔助宣告之聲請，認有監護宣告之必要者，得依
    聲請或依職權以裁定為監護之宣告；法院為前項裁定前，應
    使聲請人及受監護宣告之人有陳述意見之機會，家事事件法
    第179條第1項、第2項準用第174條第2項定有明文。而所謂
    「輔助宣告」係指對於因精神障礙或其他心智缺陷，致其為
    意思表示或受意思表示，或辨識其意思表示效果之能力，顯
    有不足者而言；此與「受監護宣告」者，其心智缺陷之程之
    程度已達「致不能為意思表示或受意思表示，或不能辨識其
    意思表示之效果者」，兩者顯有程度上之差異，此觀諸民法
    第14條第1項、第15條之1第1項規定自明。次按受監護宣告
    之人應置監護人；法院為監護之宣告時，應依職權就配偶、
    四親等內之親屬、最近一年有同居事實之其他親屬、主管機
    關、社會福利機構或其他適當之人選定一人或數人為監護人
    ，並同時指定會同開具財產清冊之人；法院為前項選定及指
    定前，得命主管機關或社會福利機構進行訪視，提出調查報
    告及建議；監護之聲請人或利害關係人亦得提出相關資料或
    證據，供法院斟酌，同法第1110條、第1111條亦有明文規定
    。第按法院選定監護人時，應依受監護宣告之人之最佳利益
    ，優先考量受監護宣告之人之意見，審酌一切情狀，並注意
    下列事項：㈠受監護宣告之人之身心狀態與生活及財產狀況
    。㈡受監護宣告之人與其配偶、子女或其他共同生活之人間
    之情感狀況。㈢監護人之職業、經歷、意見及其與受監護宣
    告之人之利害關係。㈣法人為監護人時，其事業之種類與內
    容，法人及其代表人與受監護宣告之人之利害關係，同法第
    1111條之1亦規定甚明。
三、經查，聲請人主張上開事實，業據本院依職權調閱兩造之戶
    籍謄本核閱無訛，且經本院依職權前往聯新國際醫院勘驗相
    對人之精神狀況，並於鑑定人陳修弘醫師面前詢問相對人年
    籍資料，相對人可正確回答其姓名，但無法回答生日及詳細
    住址，可認得關係人，但無法回答7加3或5減2等於多少，並
    表示同意由關係人擔任監護（輔助）人等語，並據關係人在
    場表示：相對人是重度精神障礙，因為聲請人中風。原委託
    其他兄弟照顧相對人，但其他兄弟希望先將相對人名下財產
    移至他們名下，相對人可自理生活，但無工作能力，因聲請
    人中風，已無法照顧相對人，故聲請人希望預先安排由關係
    人來監護相對人而為本件聲請等語；鑑定人陳修弘醫師除初
    步鑑定外，並提出鑑定報告記載略以：㈠家庭狀況及疾病史
    ：個案未婚，目前由長兄及其家人照顧。家屬表示個案國小
    低年級車禍後就未繼續就學，從年輕時 就無法辨認國字、
    數字、數量及時間。未曾外出工作，較年輕有體力時可以幫
    忙家中簡單家務及農務工作。與家人互動為主。個案具有基
    本生活自理能力（如：吃飯、洗澡、穿衣、大小便），可獨
    自在住家附近簡單購物但不會計算金錢，外出則需他人陪同
    。個案約小學低年級因車禍導致認知功能受損， 從此各項
    能力就顯著落後同齡，71年起開始領有重度智能不足的身心
    障礙手冊至今（永久效期）。㈡身體檢查：鑑定時脈博數為
    每分鐘72次，呼吸數為每分鐘15次，身體狀況尚稱良好，身
    體理學檢查無具精神病理意義之特殊發現。㈢神經學檢查：
    無特殊具精神病態意義之異常發現。㈣心理衡鑑：⒈魏氏成人
    智力量表-第四版（中文版）：個案測驗動機及配合度高，
    但因無法理解部分分測驗指導語而無法推估整體智能分數。
    個案可書寫姓名（少數筆畫有誤），其他國字則無法辨識，
    可簡單數數(1-10)，但有時無法正確辨識數字，未有時間概
    念(當天下午4點一直認為2點)。⒉適應行為評量系統-II(18-
    84歲）：此測驗為案姪孫填寫，結果顯示個案目前一般適應
    組合分數是51分（百分等級為0.1，信賴區間約為49-53)。
    整體而言，個案日常生活適應功能表現屬於非常低下之範圍
    （<70)。㈤精神狀態檢查：個案外表尚整齊，情緒略顯緊張
    。態度配合，可回答自己及陪伴者姓名，不知道自己歲數及
    年次，知道住哪，常答非所問。離開時可面帶笑容配合道別
    。㈥鑑定結果：據病歷記載、家屬陳述、鑑定當日訪談及心
    理衡鑑之綜合判斷，個案目前智力功能落在中度至重度智能
    不足之範圍。社會適應功能方面，如：溝通、判斷、自我照
    顧及人際關係等方面 均有顯著障礙，致不能為意思表示或
    受意思表示，或不能辨識其意思表示之效果等語，此有該院
    於111年3月8日聯新醫字第2022030033號函所附之精神鑑定
    報告書1件在卷可稽。本院審酌聲請人精神障礙狀態及心智
    缺陷之程度等情，並參諸上揭精神鑑定報告書之意見，認聲
    請人業因重度智能障礙之心智缺陷，致不能為意思表示或受
    意思表示，或不能辨識其意思表示之效果，應已符合受監護
    宣告之要件，而有監護宣告之必要，就此聲請人亦表示本件
    若已達監護宣告之程度，同意變更為聲請監護宣告等語，是
    揆諸前揭規定及說明，爰依法宣告相對人為受監護宣告之人
    。
四、次就本件應由何人擔任聲請人之監護人及會同開具財產清冊
    之人部分，經本院囑請桃園市社會工作師公會對聲請人、相
    對人及關係人進行訪視，其訪視後所提出之訪視內容及建議
    略以：本案之聲請人為相對人二哥，陳成樊為相對人大姪孫
    ，陳成杰為相對人二姪孫，陳佩鈴為相對人大姪孫女，相對
    人現與聲請人、陳成樊、陳佩鈴及其三子同住，可自理簡單
    生活起居，目前每月餐食費用與家庭生活開銷由陳成樊、陳
    佩鈴支付。經訪視，關係人具共同擔任監護（輔助）人之意
    願。據陳佩鈴陳述，相對人大哥已中風需他人照護，另相對
    人三哥、相對人二姊以及相對人三姊有侵占相對人財產之虞
    ，故未主動告知相對人其他手足有關本案聲請事宜；相對人
    則受智能障礙影響致認知與理解能力有限，故無法對監護(
    輔助）宣告事件表示意見與想法。綜合評估相對人的受照顧
    狀況、聲請人與關係人的陳述，未見明顯不適任之消極原因
    ，惟仍請鈞院以相對人最佳利益為考量，並參酌相關事證後
    ，予以綜合裁量之等語，此有該公會111年1月24日桃林字第
    111052號函所附訪視報告在卷可參。另經本院囑請本院家事
    調查官再為訪視調查，建議略以：本件經與陳永泉、陳永福
    、陳永輝、陳運木、陳成樊、陳成杰、陳佩鈴及簡麗軒共8
    人會談，並實地訪視陳永泉居住環境，查陳永泉與陳永福同
    住多年，長期受到陳永福及陳永福之直系血親們照顧，觀察
    陳永泉之受照顧情況良好，並與陳永福、陳成樊、陳成杰、
    陳佩鈐及簡麗軒互動佳，自渠等接手管理陳永泉之郵局存薄
    後，曾於111年2月16日提領新臺幣（下同）13,000元、111
    年3月20日提領6萬元做為陳永泉本件之精神鑑定費用及生活
    費用途，爾後又因陳永福改變心意，得以用陳永福存款繼續
    支付陳永泉之生活費用，故渠等又於111年3月28日匯入3萬
    元、111年4月6日匯入3萬元，未來渠等計畫將陳永泉除健保
    卡外之重要資料、證件，如地契、郵局存薄、印鑑等均交由
    聲請人前媳婦簡麗軒保管，簡麗軒亦同意擔負保管責任，陳
    永泉之生活費則繼續由陳永福負擔以及渠等也會買菜、添購
    家中生活用品，如有必要則會將陳永泉名下財產信託處理，
    並安排陳永泉繼續住在家中，聘僱看護照顧陳永泉。評析陳
    成樊、陳成杰及陳佩鈴對陳永泉之身體照顧、財產管理、未
    來照顧計畫安排等並無太大疑慮，且相對人之兄弟陳永福、
    陳永輝、陳運木亦一致同意由陳成樊、陳成杰、陳佩鈴照顧
    相對人，以及陳永泉本人亦同意由上開三人照顧伊，故建議
    本件得由陳成樊、陳成杰、陳佩鈴共同擔任相對人之輔助（
    監護）人等語，亦有本院家事調查官111年度家查字第32號
    調查報告存卷可佐。綜合上情，本院斟酌前揭訪視報告、調
    查報告及相對人之現況，可認關係人為相對人之姪孫，陳成
    樊、陳佩鈴與相對人同住，負責其日常生活照顧及事務，互
    動正常，陳成杰亦會協助處理相對人之事務，且相對人受照
    顧情形良好，關係人並無不適任之情形，其他家屬亦同意由
    聲請人擔任監護人，堪認由關係人擔任監護人最符合相對人
    之利益，爰選定關係人擔任相對人之監護人。關係人既經本
    院選定為相對人之監護人，自應依民法第1112條之規定，負
    責護養相對人之身體及妥善為財產管理之職務。
五、關於指定會同開具財產清冊之人部分，聲請人聲請指定關係
    人簡麗軒為會同開具財產清冊之人，本院審酌關係人簡麗軒
    為聲請人之前媳婦，亦為關係人之母，與相對人互動良好，
    願意擔任會同開具財產清冊之人，認由關係人簡麗軒擔任會
    同開具財產清冊之人，亦無不當，爰依前揭規定，指定關係
    人簡麗軒為會同開具財產清冊之人。又依民法第1113條準用
    同法第1099條及第1099條之1之規定，於監護開始時，監護
    人即關係人對於相對人之財產，應會同關係人簡麗軒於2個
    月內開具財產清冊並陳報法院，監護人於財產清冊開具完成
    並陳報法院前，對於相對人之財產，僅得為管理上必要之行
    為，併此敘明。
六、爰依家事事件法第179條第1項、第164條第2項，裁定如主文
    。
中　　華　　民　　國　　111 　年　　4 　　月　　22　　日
                   家事法庭     法  官　姚重珍
以上正本係照原本作成。
如對本裁定抗告須於裁定送達後10日內向本院提出抗告狀，並繳
納抗告費新臺幣1,000元。
中　　華　　民　　國　　111 　年　　4 　　月　　22　　日
                                書記官　王小萍